臺灣臺中地方法院民事判決
110年度沙簡字第698號
原      告  聯邦商業銀行股份有限公司


法定代理人  林鴻聯  
訴訟代理人  呂承謚  
            張壯吉  
被      告  林建輝  
            林許綉珍
            林佳卉  
            林佳瑀  
上列當事人間請求撤銷遺產分割登記等事件，本院於民國110年1
2月29日言詞辯論終結，判決如下：
    主    文
原告之訴駁回。
訴訟費用由原告負擔。
    事實及理由
一、程序部分：按訴狀送達後，原告不得將原訴變更或追加他訴
    ，但擴張或減縮應受判決事項之聲明、該訴訟標的對於數人
    必須合一確定時，追加其原非當事人之人為當事人者，不在
    此限，民事訴訟法第255條但書第1項第3款、第5款分別定有
    明文。查原告起訴時僅以林建輝、林○○為被告，並聲明請求
    ：㈠被告間就如附表編號1所示不動產，於民國109年7月22日
    所為之分割繼承行為，及於109年8月31日所為之所有權移轉
    登記之物權行為，均應予撤銷。㈡被告林○○應將附表編號1所
    示不動產，於民國109年8月31日以分割繼承為原因之所有權
    移轉登記予以塗銷。嗣於110年9月3日重新提出民事起訴狀
    ，更正林○○為被告林許綉珍，並追加林佳卉、林佳瑀為共同
    被告，且變更聲明為：㈠被告間就如附表編號1、2、3遺產，
    於109年7月22日所為分割繼承之債權行為，及於109年8月31
    日就附表編號1土地所為所有權移登記之物權行為，均應予
    撤銷。㈡被告林許綉珍應將附表編號1土地，於109年8月31日
    以分割繼承為原因之所有權移轉登記予以塗銷等語（見本院
    卷第85頁）。再於本院110年12月29日言詞辯論時，就上開
    變更訴之聲明第一項部分，撤回附表編號3之請求。經核上
    開變更，屬追加就訴訟標的應合一確定之人為共同被告，並
    補正林○○等人之完整姓名，且擴張或減縮應受判決事項之聲
    明，核與前揭規定相符，應予准許。
二、原告主張：被告林建輝積欠原告信用款消費款新臺幣（下同
    ）267,187元及利息未為清償，有本院110年度司促字第6508
    號支付命令及確定證明書可證，查被告林建輝名下已無其他
    可供求償之財產及所得資料，迭經原告催繳，皆未獲償，足
    認被告林建輝已陷於無資力狀態。又如附表編號1、2所示之
    不動產（下合稱系爭房地），原均為訴外人即被告林建輝之
    父林其登所有，詎林其登於109年7月22日死亡後，被告林建
    輝未向本院聲拋棄其對父親林其登之繼承權，為免遭原告追
    索，竟與林其登之其餘繼承人即被告林許綉珍、林佳卉、林
    林佳瑀達成遺產分割協議，將系爭房地全部分歸被告林許綉
    珍取得，並於109年8月31日就如附表所示編號1土地，辦畢
    分割繼承登記，顯已害及原告之債權。原告為保全債權，自
    得請求撤銷被告間所為系爭房地分割協議之債權行為，及附
    表編號1之所有權移轉之物權行為，並請求被告林許綉珍塗
    銷附表編號1土地於109年8月31日所為之分割繼承登記。爰
    依民法第244條第1、4項規定，提起本件訴訟等語，並聲明
    ：㈠被告間就系爭房地於109年7月22日所為分割繼承之債權
    行為，及於109年8月31日就附表編號1土地所為所有權移登
    記之物權行為，均應予撤銷。㈡被告林許綉珍應將附表編號1
    土地，於109年8月31日以分割繼承為原因之所有權移轉登記
    予以塗銷等語（見本院卷第85頁）。
三、被告則以：
　㈠被告林建輝答辯略以：伊確實有欠原告信用卡的錢，也有收
    到支付命令。伊因之前有欠錢，沒有能力扶養父母，所以才
    把土地、房子都過戶給媽媽養老，當作扶養費。至於附表編
    號3機車已經太舊而報廢了，所以遺產分割協議書內，也沒
    有針對該機車加以協議由何人取得。
  ㈡被告林佳卉、林佳瑀答辯略以：父親過世前就有說土地、房
    子留給媽媽，因被告林建輝在外欠很多錢，怕過戶給被告林
    建輝，以後媽媽沒有地方住，而且伊2人係女兒，都已經結
    婚了，都沒有給媽媽扶養費，所以把房子、土地當作媽媽的
    扶養費。
  ㈢被告林許綉珍答辯略以：希望土地、房子留在伊名下，讓伊 
    繼續養老。
　㈣並均聲明：原告之訴駁回。
四、本院之判斷：
  ㈠查被告林建輝積欠原告信用卡消費款267,187元及利息未清償
    ，而林其登於109年7月22日死亡後，被告林建輝已無其他所
    得，惟並未拋棄繼承，被告即林其登之繼承人於109年8月18
    日達成遺產分割協議，將系爭房地全部分歸被告林許綉珍取
    得（原告起訴狀誤為109年7月22日），並於109年8月31日就
    如附表所示編號1土地辦畢分割繼承登記等情，有原告所提
    本院110年度司促字第6508號支付命令暨確定證明書、被告
    林建輝之所得資料清單、全國財產稅總歸戶財產查詢清單、
    附表編號1土地之地籍異動索引、本院家事法庭函、林其登
    之除戶謄本、繼承系統表、繼承人戶籍謄本、臺中市政府大
    甲地政事務所之土地登記申請書函暨如附表編號1土地之辦
    理繼承資料等在卷可稽（見本院卷第21至33、49至81頁），
    且為兩造所不爭執，自堪信為真實。
  ㈡原告另主張系爭房地分割協議及所有權移轉登記行為，為詐
    害原告債權行為等節，則為被告所否認，並以前詞置辯，是
    本院應審酌者厥為：⒈被告就系爭房地之分割繼承之債權行
    為，及附表編號1土地所有權移轉登記行為，是否為無償行
    為？⒉原告請求撤銷系爭房地分割繼承之債權行為，及附表
    編號1土地所有權移轉登記行為，並請求被告林美玲塗銷系
    爭房地之分割繼承登記，有無理由？茲分述如下：
　⒈被告就系爭房地之分割繼承債權行為，及附表編號1土地所有
    權移轉登記行為，非無償行為：
　⑴按債務人所為之無償行為，有害及債權者，債權人得聲請法
    院撤銷之；債權人依第1項之規定聲請法院撤銷時，得並聲
    請命受益人或轉得人回復原狀，但轉得人於轉得時不知有撤
    銷原因者，不在此限，民法第244條第1項、第4項定有明文
    。又民法第244條第1、2項所稱之無償或有償行為，係以債
    務人與第三人間之行為有無互為對價關係之給付為其區別標
    準；倘債務人將其不動產廉價讓與第三人，或以其價值對於
    受讓者清償債務，其他債權人亦僅於有同法條第2項情形時
    ，始得以訴請求撤銷，尚不能認其行為為無償，而逕指債務
    人之換價為同條第1項之詐害行為，俾以保全法定撤銷權之
    行使，兼資防免妨害交易之安全；亦即民法第244條規定撤
    銷權之規範意旨，係依債務人與第三人間法律行為是否互有
    對價，區別其行使之要件，俾使受益人及債權人之利益，均
    得受保護（最高法院101年度台上字第498號、108年度台上
    字第2330號判決意旨可參）。是以，原告得否訴請撤銷被告
    就系爭房地之分割繼承債權行為，及附表編號1土地分割繼
    承登記行為，應以被告等人間有無互為對價關係之給付，是
    否害及債權人之債權為斷。再衡諸一般社會常情，繼承人於
    分割遺產時，往往係考量被繼承人生前意願、繼承人對被繼
    承人之貢獻（如有無扶養之事實、生前的照顧等）、家族成
    員間的情感與恩情（如協議由仍在世之父母親一方取得全數
    遺產，作為該仍在世父母親之照護或費用支出）、被繼承人
    生前已分配予各繼承人之財產（如贈與之歸扣）、是否承擔
    祭祀義務等諸多因素，而為遺產分割之協議，故上開各種因
    素應可認為屬於遺產分割協議之對價。
  ⑵經查，系爭房地經被告即林其登之繼承人協議分割，由被告
    林許綉珍單獨取得，有系爭房地遺產分割協議書暨登記資料
    在卷可稽（見本院卷一第71至81頁）。而被告抗辯訂立系爭
    房地遺產分割協議時，係考量尊重林其登之遺願，且被告林
    建輝、林佳卉、林佳瑀均未給付被告林許綉珍扶養費，始協
    議由被告林許綉珍單獨取得系爭房地，業據被告均陳述明確
    ，核與上開經被告蓋章、簽署之系爭房地分割協議書附卷可
    佐（見本院卷第75、76頁）相符，參以本件並非僅被告林建
    輝一人未繼承系爭房地，而是除被告林許綉珍以外之其餘被
    告均未繼承系爭房地，而除林建輝以外之其餘繼承人，均非
    原告之債務人，如其等為系爭分割協議，係有意損害原告債
    權，其餘繼承人應無亦一併放棄繼承系爭房地之理，是被告
    辯稱系爭房地協議由被告林許綉珍單獨取得，係考量對林許
    綉珍之扶養，並尊重林其登之遺願等情，應可採信。是以，
    系爭房地之分割協議既係考量林其登生前意願、對林許綉珍
    之扶養而作成，揆諸前開說明，系爭房地遺產分割協議，及
    附表編號1土地所有權轉登記行為自非屬無償行為甚明。
  ⑶次按，參諸民法第244條所定撤銷權之立法目的，乃在保全債
    務人原有之債權清償力，非在使債務人增加其清償力，故債
    權人自應以債務人個人之財產為其信賴之基礎，其對債務人
    之被繼承人之期待，難認有保護之必要。被告林建輝係於95
    年12月20日起，即積欠原告相關利息，有本院110年度司促
    字第6508號支付命令可憑，而被繼承人林其登則於109年7月
    22日死亡，足認原告與被告林建輝成立信用卡契約時，所評
    估者為林建輝自身資力，並未就將來未必獲致之財產予以衡
    估，是依前揭說明，被告林建輝就林其登遺產之繼承權利，
    應非民法第244條擬為保護之債務人清償力範圍內，附此敘
    明。
  ⒉系爭房地分割遺產債權行為，及附表編號1土地所有權移轉登
    記行為既非無償行為，則原告依民法第244條第1、4項規定
    ，請求撤銷被告就系爭房地之遺產分割協議債權行為，及附
    表編號1土地所有權移轉之物權行為，且被告林許綉珍應塗
    銷附表編號1土地之分割繼承登記，依上述說明，自無理由
    ，應予駁回。
五、綜上所述，原告請求撤銷被告就被繼承人林其登所遺系爭房
    地，所為之遺產分割協議債權行為，及附表編號1土地所有
    權移轉之物權行為；並請求被告林許綉珍應塗銷附表編號1
    土地之分割繼承登記，為無理由，應予駁回。
六、本件事證已臻明確，兩造其餘攻擊防禦方法及所提之證據，
    核與判決結果不生影響，爰不逐一論述，併此敘明。
七、訴訟費用負擔之依據：民事訴訟法第78條。
中　　華　　民　　國　　111 　年　　1 　　月　　12　　日
                  沙鹿簡易庭   法  官  黃建都
以上為正本係照原本作成。
如不服本判決，應於送達後20日內，向本院提出上訴狀並表明上
訴理由，如於本判決宣示後送達前提起上訴者，應於判決送達後
20日內補提上訴理由書（須附繕本）。如委任律師提起上訴者，
應一併繳納上訴審裁判費。
中　　華　　民　　國　　111 　年　　1 　　月　　12　　日
                               書記官     
附表：林其登之遺產
編號 財產項目       1 臺中市○○區○○段000地號土地（權利範圍：全部）       2 臺中市○○區○○路○○巷00號房屋（未辦保存登記建物，權利範圍：全部）       3 車牌號碼000-000號機車